臺灣高等法院刑事判決　　　　　　　　 100年度上訴字第14號
上　訴　人
即　被　告　楊豐隆
選任辯護人　陳為祥　律師
上列上訴人因殺人未遂案件，不服臺灣宜蘭地方法院99年度訴字
第302號，中華民國99 年11月18日第一審判決（起訴案號：臺灣
宜蘭地方法院檢察署99年度偵字第2106號），提起上訴，本院判
決如下：
    主      文
原判決撤銷。
楊豐隆共同殺人，未遂，處有期徒刑捌年。
    犯罪事實
一、楊豐隆因與林漢鐘前有債務糾紛而心生怨恨，於民國98 年8
    月18日凌晨，夥同年籍不詳成年男子（下稱該不詳男子），
    前往宜蘭縣宜蘭市○○街106 號「新航線電子遊藝場」，欲
    向林漢鐘尋仇。同日0時51 分許，楊豐隆及該不詳男子得知
    林漢鐘出現於遊藝場內，2 人即共同基於殺人之犯意聯絡，
    先徒手毆打林漢鐘，繼由該不詳男子持不詳刀械（未扣案）
    猛力砍殺林漢鐘頭部、左手臂及右小腿，致使林漢鐘左頭皮
    深撕裂傷合併顱骨撕裂性骨折（2處傷口各為7 公分及4公分
    ）、左前臂深撕裂傷併尺側區屈掌肌及尺側伸掌肌肌腱斷裂
    、左尺骨開放性撕裂骨折及右膝深撕裂傷合併右膝關節囊破
    裂。嗣因林漢鐘趁隙逃離，經送往國立陽明大學附設醫院急
    診治療，始倖免於難。
二、案經林漢鐘訴由宜蘭縣政府警察局宜蘭分局報請臺灣宜蘭地
    方法院檢察署檢察官偵查起訴。
    理      由
一、程序（證據能力）部分：
（一）關於證人林漢鐘、黃沛靚、簡宏達、陳佩吟及景育希於警
      詢之陳述部分：
      被告以外之人於檢察事務官、司法警察官或司法警察調查
      中所為之陳述，與審判中不符時，其先前之陳述具有較可
      信之特別情況，且為證明犯罪事實存否所必要者，得為證
      據，刑事訴訟法第159條之2明文規定。除必須為證明犯罪
      事實之必要者（即「必要性」要件）外，所謂「具有較可
      信之特別情況」（即「可信性」要件），是指證人於檢察
      事務官、司法警察官或司法警察調查中所為之陳述，與審
      判中不符，而其先前之陳述，從「客觀上外部附隨之環境
      或條件」加以比較觀察，有足以取代審判中反對詰問之可
      信性保證，而具有更可信之特別情況者而言，屬於「證據
      能力」之要件審查，而非陳述內容「證明力」之判斷問題
      ；意即應就詢問有無出於不正方法、陳述是否出於非任意
      性、該等筆錄之記載與錄音或錄影內容是否相符、接受詢
      問而為陳述之原因等各項客觀事實，為整體判斷與考量（
      最高法院95年度台上字第1198、1525、2534及5523號判決
      意旨參照）。經查，證人林漢鐘於警詢曾證述被告夥同不
      詳男子於前述時、地，均持刀砍殺證人林漢鐘；證人黃沛
      靚、簡宏達、陳佩吟與景育希均曾於警詢證稱該2 名男子
      自店外追入店內與被害人林漢鐘發生扭扯、叫罵等經過（
      刑卷1-10、17-27 頁）。而證人林漢鐘於原審則證稱印象
      中是遭穿黑白相間上衣的男子持刀攻擊（原審卷82頁）；
      證人黃沛靚、簡宏達、陳佩吟及景育希於原審則對當日事
      發經過的部分情形（例如幾人毆打被害人、被告是否在場
      等），或表示不復記憶、沒有印象，或稱以警詢筆錄記載
      為準（原審卷39-40、45、67-69、72-73 頁）。應認渠等
      於警詢及審判中的陳述顯有不符之處；而被告坦承在場，
      且依遊藝場內監視錄影器拍攝畫面內容顯示，被告及不詳
      男子確實與被害人林漢鐘發生衝突，故前述證人於警詢之
      證詞當為證明被告有無此部分犯行之必要關鍵證據。至於
      「可信性」，因證人等均未表示於製作警詢筆錄過程受有
      強暴脅迫，被告也未抗辯有不當取供、不正詢問的情形。
      證人等上述警詢之證詞應認均出於自由意志而為，任意性
      可獲得確保。參酌證人等均立於在場見聞者之立場接受詢
      問，並無與員警有所對立或抗拒接受偵辦之外部附隨客觀
      情節，應認在「證據能力」之層次上，上述證人等之警詢
      證詞具有可信之特別狀況，因而具有證據能力（至於在「
      證明力」上是否可信？所能證明之程度如何？與「證據能
      力」乃不同層次之問題，不得混為一談）。辯護人爭執該
      等警詢證詞與審理中之證言不相符，無證據能力云云，應
      有誤會。
（二）辯護人於本院審理時雖爭執檢察事務官所製作遊藝場內監
      視錄影器拍攝畫面內容之勘驗筆錄與原審勘驗之錄影內容
      多有不合，並庭提自行製作之對照表。經查，檢察事務官
      所製作的勘驗筆錄，已經檢察官及辯護人當庭均表示不採
      為證據而以原審之勘驗為準（本院卷29頁），本院也以原
      審勘驗之錄影內容為據，檢察事務官所製作之勘驗筆錄，
      並非本判決的認定依據；而原審之勘驗筆錄具有證據能力
      ，自屬當然。又該遊藝場內監視錄影器拍攝之畫面內容，
      既經原審勘驗，並為檢察官、被告及辯護人所不爭執，本
      院即無再行勘驗必要。
（三）其餘憑以認定被告楊豐隆犯罪事實之非供述證據（詳後述
      ），查無違反法定程序取得之情，依同法第158條之4規定
      反面解釋，均有證據能力。
二、實體部分：
（一）上訴人即被告之供述及辯解：
      被告楊豐隆坦承於上述時點出現於「新航線電子遊藝場」
      內，且確為店內監視錄影器拍攝畫面中穿著白色短袖上衣
      、黑色長褲男子；但矢口否認殺人犯行，辯稱：當時是去
      遊藝場門口檳榔攤買檳榔，看到被害人林漢鐘走進店內，
      1 名不詳男子跟著進去，即跟進去看，即見該男子打林漢
      鐘，之後又拿刀砍林漢鐘。被告是去勸架，並無毆打或持
      刀砍殺林漢鐘的行為。被告有阻止該男子，與該男子並非
      共犯。該男子於無外力介入情形下自動停止攻擊，並持刀
      步出大門，顯見該男子並無殺人犯意。店內監視錄影畫面
      並非連續，無法顯現連續動作，可能產生誤解云云。
（二）認定犯罪事實所憑證據及理由：
  １、被告夥同不詳男子於前述時、地持刀砍殺被害人林漢鐘，
      致林漢鐘受有前述傷勢等情，已經被害人林漢鐘指述綦詳
      。被告與該不詳男子自店外追入店內與被害人林漢鐘發生
      扭扯、叫罵等情形，並據遊藝場內店員即證人黃沛靚、簡
      宏達、陳佩吟及景育希明確結證，且有被害人林漢鐘提出
      之國立陽明大學附設醫院驗傷診斷書可憑。
  ２、遊藝場內監視錄影器拍攝之畫面內容，經原審勘驗雖該拍
      攝影帶為無聲，約每4～5秒定格畫面；但就各監視錄影器
      拍攝角度（包括編號CH2、4、5、6、7 號監視錄影器）及
      被害人林漢鐘、證人陳佩吟所述現場情況相互對照勾稽，
      仍得顯示行為時之連續過程如下：
（１）98年8月18日凌晨0時51分許，穿著黑白相間條紋上衣、黑
      色七分褲之不詳男子自該遊藝場大門走出，隨後林漢鐘也
      自大門走出。0時52 分許，林漢鐘自遊藝場大門步入店內
      ，該不詳男子隨後也自大門步入店內。
（２）0時52 分至53分許間，遊藝場內大門右側走道上，該不詳
      男子徒手毆打林漢鐘，其間被告身著白色短袖上衣、黑色
      褲子出現於畫面。在該不詳男子拉扯、毆打林漢鐘時，被
      告時有伸手拉扯林漢鐘、自後方抱住林漢鐘或對林漢鐘以
      手比劃、吼叫等舉動。過程中被告與該不詳男子均同時面
      向林漢鐘，在林漢鐘已遭毆打而畏縮依靠於右側走道旁擺
      置之電玩機台旁時，被告仍有伸手拉扯林漢鐘、彎腰撿拾
      地上垃圾桶作勢欲砸向林漢鐘的舉動。該不詳男子此時則
      站立於被告後方觀看，嗣後被告先轉身自遊藝場大門離去
      ，該不詳男子尾隨離開。
（３）同日0 時53分51秒至56分許之間，該不詳男子再度自遊藝
      場大門衝入，手持不詳刀械1把，被告也以相距約1步之距
      離緊跟在後。行至在遊藝場大門左側走道，被告徒手、該
      不詳男子手持刀械，2 人均面朝已畏縮依靠在左側走道旁
      所擺設電玩機台之林漢鐘為一連串肢體動作（畫面內容無
      法辨識詳細動作），林漢鐘即蜷縮在地，隨後林漢鐘站起
      來往遊藝場側門方向走動（即編號CH5 監視器設置處），
      該不詳男子又持刀械朝林漢鐘吼叫、靠近，林漢鐘害怕退
      縮，嗣被告以手指著林漢鐘講話，之後該不詳男子即持刀
      械步出大門，林漢鐘則用手擦拭左邊額頭及臉部，上衣肩
      膀上已有明顯紅色血跡，並朝側門方向移動離去。被告則
      先朝大門方向移動，隨後又自大門往店內移動並用手指向
      林漢鐘離去之側門方向，隨即再往林漢鐘離去之側門走去
      。而該不詳男子也再度自大門步入，同往林漢鐘離去之側
      門走去。之後被告再度出現在大門入口處，並向店內女服
      務生陳佩吟吼叫，該不詳男子則自側門步入店內，隨後被
      告與該不詳男子一同自大門離去。
  ３、綜上，被告數度與該不詳男子同進同出，在該不詳男子徒
      手毆打林漢鐘之際，被告不僅無制止舉動，甚且多次出手
      拉扯林漢鐘、自後方阻擋林漢鐘或對林漢鐘以手比劃、吼
      叫。過程中被告與該不詳男子均同時面向林漢鐘，在林漢
      鐘已遭毆打而畏縮倚靠於右側走道旁擺置的電玩機台旁，
      被告仍有伸手拉扯林漢鐘、彎腰撿拾地上垃圾桶作勢欲砸
      向林漢鐘的舉動；該不詳男子此時則站立於被告後方觀看
      。在在均顯示被告與該不詳男子熟識且均立於攻擊林漢鐘
      之地位。被告辯稱僅在旁勸架云云，無可採信。嗣後於該
      不詳男子持刀再度進入店內攻擊林漢鐘時，被告也在旁一
      同朝向林漢鐘，也未見被告有阻止該不詳男子砍殺林漢鐘
      的舉動。被告辯稱是在勸架，卻未有阻止該不詳男子的舉
      動，甚且有被告與該不詳男子共同壓制手無寸鐵被害人的
      行為。及至該不詳男子砍殺林漢鐘後步出遊藝場，林漢鐘
      已遭砍殺流血而欲自側門逃離遊藝場，被告仍留滯店內，
      且追向林漢鐘離去之側門，嗣又出現於大門口，向店內女
      服務生即證人陳佩吟吼叫，繼而該不詳男子又自側門步入
      店內，隨後被告與該不詳男子才一同自大門離去。足證被
      告於林漢鐘遭砍殺逃離後仍與該不詳男子共同繼續搜尋林
      漢鐘去向。參酌被告於本院供稱與林漢鐘前有金錢方面的
      素怨糾紛，甚至於案發前數月曾遭林漢鐘持槍恐嚇（本院
      卷44頁反），林漢鐘也指稱與被告間確有債務糾紛。足認
      2 人存有積怨，被告具有報復林漢鐘的動機。再者，縱使
      依被告所辯曾有出聲喝斥之舉，但依監視錄影器拍攝畫面
      之內容已難認定被告於客觀上確有勸阻的行為，而被告縱
      有出聲喝斥的行為，並未確實有效防止林漢鐘被砍殺；嗣
      於林漢鐘逃離後，仍與該不詳男子繼續搜尋，欲繼續加害
      ，自不足以據以否定被告與該不詳男之殺人犯意與犯行。
  ４、被告雖再辯稱：該男子於無外力介入情形下自動停止攻擊
      ，隨即持刀步出大門，顯見該男子並無殺人犯意云云；但
      殺人行為並無任何手段方式的限制，也不以當場產生死亡
      的結果為必要。凡是行為足以致人於死且與死亡的結果間
      具有因果關係，罪即成立。而拿利刃砍殺人的頭部足以致
      死，為一般人所熟知的常識，被告為智識正常的成年男子
      自無不知之理。而被害人既已遭利刃砍殺致左頭皮深撕裂
      傷合併顱骨撕裂性骨折，鮮血直流（見監視錄影器拍攝畫
      面），被告夥同他人以殺人的主觀犯意實行殺人的客觀事
      實，可以認定。況林漢鐘遭砍殺後，趁隙逃離就醫，所辯
      縱屬實情，也不足為有利認定之依據。
  ５、被害人雖曾供稱被告持槍抵住被害人頭部，並稱被告也有
      持刀砍殺被害人云云，而與監視錄影器所攝得的畫面內容
      不符；但告訴人、證人之陳述有部分前後不符或相互間有
      所歧異，究竟何者為可採，法院仍得本其自由心證予以斟
      酌，並非一有不符或矛盾，即應認其全部均為不可採信。
      尤其關於行為動機、手段及結果等細節，告訴人之指陳，
      難免故予誇大，證人之證言，有時也有渲染之可能；然其
      基本事實之陳述，若與真實性無礙，則仍得予以採信，最
      高法院著有74年台上字第1599號判例可資參照。被害人對
      於遭被告夥同不詳男子於前述時、地，持不詳利刃砍殺致
      受有前述傷勢的基本事實，前後陳述均相合一致，並無歧
      異，自不能僅因其誇大渲染的部分手段細節，而認被害人
      的指述均不可採信。
  ６、共同實行犯罪行為之人，在合同意思範圍內，各自分擔犯
      罪行為的一部，相互利用他人的行為，以達犯罪目的，對
      於全部所發生的結果，應共同負責。意思之聯絡並不限於
      事前有所謀議，即使僅於行為當時有共同犯意之聯絡，亦
      屬之。且其表示之方法，也不以明示通謀為必要，相互間
      有默示之合致，並無不可。最高法院73年台上2364號判例
      、90年台上483 號判決參照。雖然被告否認與該不詳男子
      相識，但被告於該不詳男子砍殺被害人之際，被告並無阻
      止該不詳男子的舉動，甚至與該不詳男子共同壓制手無寸
      鐵的被害人，顯然有相互利用彼此的行為，以達殺人目的
      之合同意思。對於其等行為的結果，自應共同負責，自不
      因被告與該不詳男子是否認識而有不同。
  ７、綜上，被告與該不詳男子基於共同之犯意聯絡而為攻擊被
      害人的相互分擔、利用行為，全無被告所辯勸架、阻攔之
      事實，可以認定。被告的辯解與事證顯不相符，不足採信
      。事證明確，被告犯行可以認定，應予依法論科。
（三）論罪：
      被告與該不詳男子共同基於殺人的故意，由該不詳男子持
      刀猛力砍殺被害人林漢鐘頭部、肢體，致被害人受有前述
      傷情幸未造成死亡的結果，核被告楊豐隆所為，係犯刑法
      第271條第2 項、第1項殺人罪未遂。被告已著手於殺人行
      為之實行而不遂，為未遂犯，依刑法第26條前段規定，減
      輕其刑。被告與該不詳男子間，具有犯意聯絡與行為分擔
      ，為共同正犯。
三、撤銷改判及科刑審酌事項：
    原審為被告科刑判決之諭知，固非無見。惟查，該不詳男子
    當日所持以砍殺被害人之刀械，雖未扣案，但依監視器攝影
    畫面顯示（偵卷31頁左上方照片），該刀械刀刃部分長約30
    公分（約與持刀之該不詳男子前手臂等長），且依當時情形
    ，被害人林漢鐘遭被告及該不詳男子圍堵而畏縮倚靠於電玩
    機台旁，並無反抗的舉動。依上情，客觀上該持刀之不詳男
    子足以致被害人於死地。而頭部為人體重要部位，如受刀械
    猛力砍殺，極易致命；至於肢體如遭猛力砍殺，若未及時送
    醫也有流血過多而致命的危險。此為眾所周知之事實，被告
    為智識正常之成年人自無推諉不知之理，卻仍夥同該不詳男
    子持刀猛力砍殺林漢鐘頭部，造成左頭皮深撕裂傷合併顱骨
    撕裂性骨折（2處傷口各為7 公分、4公分）的嚴重傷勢，可
    見其用力之猛，顯然足以致命。而其砍殺被害人手、腿等部
    位則造成左前臂深撕裂傷併尺側區屈掌肌及尺側伸掌肌肌腱
    斷裂，左尺骨開放性撕裂骨折，右膝深撕裂傷合併右膝關節
    囊破裂，如未經及時送醫也有流血過多而致命危險。被告於
    該不詳男子行兇時，並無阻止該不詳男子的舉動，甚至與該
    不詳男子共同壓制手無寸鐵的被害人。於行兇後更神態自若
    地於遊藝場內外來回走動，甚至追躡林漢鐘之去向。被告與
    該不詳男子相互分擔、利用彼此的行為攻擊林漢鐘，顯然共
    同基於殺人的故意而實行殺人行為。原審認定被告主觀上僅
    具有殺人之不確定故意，應有誤會。被告上訴否認犯罪，雖
    無理由，基於如上論述，原判決自應予以撤銷改判。爰審酌
    被告因與被害人林漢鐘之素怨糾紛，即夥同不詳男子前往公
    眾群聚往來之遊藝場所持刀砍人，造成被害人嚴重傷勢，危
    害社會治安頗鉅，犯後矢口否認犯行，毫無悔意，又隱匿該
    不詳男子之真實身分阻礙追查，且迄未與被害人達成和解、
    賠償損害等一切情狀，認檢察官對於被告之殺人未遂犯行具
    體求處有期徒刑10年，尚嫌過重，認應量處如主文所示之刑
    為適當。至於未扣案之不詳刀械，依卷內資料並不足以證明
    屬於被告或該不詳男子所有或違禁物，故不另宣告沒收。
據上論斷，應依刑事訴訟法第369條第1項前段、第364條、第299
條第1項前段，刑法第28條、第271條第1項、第2項、第26條前段
，判決如主文。
本案經檢察官壽勤偉到庭執行職務。
中    華    民    國   100    年    2     月    25    日
                  刑事第六庭  審判長 法  官  邱同印
                                     法  官  吳淑惠
                                     法  官  郭豫珍
以上正本證明與原本無異。
如不服本判決，應於收受送達後10日內向本院提出上訴書狀，其
未敘述上訴之理由者並得於提起上訴後10日內向本院補提理由書
（均須按他造當事人之人數附繕本）「切勿逕送上級法院」。
                                     書記官  陳采薇
中    華    民    國   100    年    2     月    25    日
附錄：本案論罪科刑法條全文
中華民國刑法第271條
（普通殺人罪）
殺人者，處死刑、無期徒刑或10年以上有期徒刑。
前項之未遂犯罰之。
預備犯第1項之罪者，處2年以下有期徒刑。